臺灣高等法院民事判決
108年度上字第1355號
上  訴  人  陳玉鑲  


訴訟代理人  連鳳翔律師
被  上訴人  林寶村  


訴訟代理人  林正欣律師
上列當事人間請求債務人異議之訴事件，上訴人對於中華民國10
8年7月9日臺灣新北地方法院108年度訴字第876號第一審判決提
起上訴，本院於109年4月16日言詞辯論終結，判決如下：
    主      文
上訴駁回。
第二審訴訟費用由上訴人負擔。
    事實及理由
一、上訴人主張：被上訴人執有上訴人所簽發如附表所示之本票
    （下稱系爭本票），並於民國102年9月12日就該本票聲請臺
    灣新北地方法院（下稱新北地院）以102年度司票字第4569
    號裁定（下稱系爭本票裁定）准許強制執行，惟系爭本票之
    票款請求權已罹於3年之消滅時效，被上訴人遲至107年9月2
    7日，始以系爭本票裁定聲請新北地院以107年度司執字第11
    1884號事件強制執行（下稱系爭強制執行事件），爰依強制
    執行法第14條第1項規定，請求撤銷系爭強制執行事件尚未
    終結之執行程序（下稱系爭強制執行程序）。
二、被上訴人則以：其於102年9月12日聲請系爭本票裁定後，業
    於同年10月18日聲請新北地院以103年度司執字第8133號事
    件強制執行（下稱前次強制執行事件），應生中斷時效之效
    力；且兩造為解決雙方包含系爭本票在內之相關債權債務關
    係，曾於104年12月31日簽立買賣契約書（下稱系爭買賣契
    約），其性質應屬新債清償，自堪認上訴人已於104年12月3
    1日承認系爭本票債務，而中斷消滅時效之進行，被上訴人
    並因此撤回前次強制執行事件之聲請，後因上訴人並未履行
    系爭買賣契約所定之新債務，被上訴人遂於107年9月27日再
    次聲請對上訴人為強制執行，系爭本票債權應尚未罹於時效
    等語，資為抗辯。
三、原審就上訴人之請求，為上訴人敗訴之判決。上訴人提起上
    訴，聲明：㈠原判決廢棄。㈡臺灣新北地方法院107年度司執
    字第111884號強制執行程序，關於尚未終結之部分應予撤銷
    （見本院卷第180頁）。被上訴人答辯聲明：上訴駁回。
四、兩造不爭執之事項（本院卷第101-102頁）：
  ㈠系爭本票為上訴人所簽發。被上訴人於102年9月12日就系爭
    本票聲請本票准許強制執行，經新北地院以系爭本票裁定准
    許，同年10月11日確定。
  ㈡被上訴人於102年10月18日以系爭本票裁定為執行名義，向新
    北地院聲請對上訴人為強制執行，經該院以103年度司執字
    第8133號強制執行事件受理，嗣被上訴人於105年1月5日撤
    回上開強制執行之聲請(法院收狀日期為105年1月6日)。
  ㈢兩造於104年12月31日簽訂系爭買賣契約。
  ㈣被上訴人另於107年9月26日(新北法院收狀日期為107年9月27
    日)向新北地院聲請對上訴人為強制執行，經該院以107年度
    司執字第111884號強制執行事件受理在案，該強制執行程序
    尚未終結。
  ㈤上訴人曾就系爭本票對被上訴人提起確認系爭本票債權不存
    在之訴（下稱系爭確認本票債權不存在之訴），經新北地院
    以102年度重簡字第1118號、103年度簡上字第182號判決上
    訴人敗訴確定。
五、本院之判斷
　　兩造均同意簡化本件爭點之項目（見本院卷第102、181頁）
    ，茲分述如下：
  ㈠被上訴人就系爭本票之票款請求權，是否已罹於時效而消滅
    ？
　1.按票據上之權利，對本票發票人，自到期日起算；見票即付
    之本票，自發票日起算；三年間不行使，因時效而消滅；本
    票未載到期日者，視為見票即付。票據法第22條第1項、第1
    20條第2項分別定有明文。再按消滅時效，因請求或承認而
    中斷；時效因請求而中斷者，若於請求後六個月內不起訴，
    視為不中斷；聲請強制執行，與起訴有同一效力，民法第12
    9條第1項第1款、第130條、第129條第2項第5款亦有明定。
    又前開規定之「請求」，係指債權人於訴訟外，向債務人表
    示行使債權之意思。請求無需何種方式。本票執票人聲請裁
    定本票強制執行之行為，雖非起訴，而屬非訟事件，惟係經
    由法院向本票債務人表示行使本票債權之意思，自屬民法第
    129條第1項第1款之「請求」而發生中斷時效之效果（最高
    法院93年度台上字第2329號判決意旨參照）。而所謂「承認
    」，指義務人向請求權人表示是認其請求權存在之觀念通知
    而言，又承認不以明示為限，默示的承認，如請求緩期清償
    、支付利息等，亦有承認之效力（最高法院51年台上字第12
    16號判例意旨參照）。
　2.經查，系爭本票未記載到期日，此有該本票影本附卷可稽（
    見原審卷第187頁），是依前揭規定，應視為見票即付，則
    被上訴人就系爭本票對發票人即上訴人之票款請求權，即應
    自發票日100年1月7日起算消滅時效。
　3.被上訴人於102年9月12日，就系爭本票聲請裁定准予強制執
    行，並於6個月內之102年10月18日以系爭本票裁定為執行名
    義，聲請新北地院以前次強制執行事件對上訴人為強制執行
    等情，為兩造所不爭執（見不爭執事項㈠、㈡），復有民事強
    制執行聲請狀、系爭本票裁定、民事確定證明書等存卷可考
    （見原審卷第185-186、189-191頁），足見被上訴人就系爭
    本票，確已於102年9月12日為請求，並於6個月內聲請強制
    執行，惟被上訴人既於105年1月6日撤回前次強制執行事件
    之聲請（見原審卷第195、197、181頁），其票款請求權之
    消滅時效，原因前述事由而中斷之情形，即視為不中斷（然
    上訴人於被上訴人撤回前次強制執行事件之前，業已「承認
    」系爭本票債務，而另發生中斷時效之事由，詳下述）。
　4.被上訴人抗辯兩造為解決包含系爭本票在內之相關債權債務
    關係，另於104年12月31日簽立系爭買賣契約，該契約乃屬
    新債清償之性質，故上訴人應有承認舊債務即系爭本票債務
    之意，自生中斷消滅時效之效力，並提出系爭買賣契約影本
    1件為證（見原審卷第143-145頁），上訴人固不否認該契約
    之形式真正，惟辯稱系爭買賣契約與系爭本票無關，其並未
    承認系爭本票債務云云。經查：
　⑴被上訴人取得系爭本票裁定後，即以該裁定為執行名義，對
    上訴人聲請前次強制執行事件，上訴人並曾以兩造係合夥經
    營茶園，惟被上訴人事後反悔，脅迫上訴人簽立系爭本票為
    由，對被上訴人提起系爭確認本票債權不存在之訴，被上訴
    人在該事件中辯稱上訴人係因向被上訴人借款合計新臺幣（
    下同）400萬元，而與被上訴人簽訂承租權買賣契約書，約
    定將上訴人就南投縣○○鄉○○段000○000○00○00○00地號土地（
    下稱系爭土地）之承租權轉讓予被上訴人，作為借款之擔保
    ，再以向被上訴人承租上開土地，每月應付之租金作為借款
    利息，而系爭本票即為上開借款及租金（即利息）之擔保等
    語，嗣經新北地院以102年度重簡字第1118號判決上訴人敗
    訴，上訴人不服提起上訴，仍經該院於104年8月19日以103
    年度簡上字第182號判決駁回其上訴而確定，並於判決理由
    中，就兩造間關於系爭本票基礎原因關係之重要爭點，本於
    當事人辯論之結果，判斷認定因上訴人無法就其所提原因關
    係抗辯事由即兩造間係合夥經營茶園乙節加以舉證，而駁回
    其請求等情，均為兩造所不爭執，復有新北地院103年度簡
    上字第182號判決影本在卷足憑（見原審卷第77-86頁），並
    據本院調取系爭確認本票債權不存在之訴卷宗核閱無訛，是
    上訴人既未能指明前開確定判決就上述重要爭點之認定有何
    顯然違背法令之情事，亦未提出其他足以推翻原判斷之新訴
    訟資料，則基於「爭點效」之理論，兩造當事人於本件訴訟
    自不得再為相反之主張，法院亦不得作相反之判斷。是以，
    系爭本票之原因關係應非基於兩造間之合夥契約，洵堪認定
    。
　⑵被上訴人辯稱系爭本票及上訴人所簽發另2紙面額分別為200
    萬元、100萬元之本票，均係作為上訴人買回系爭土地承租
    權及租金（亦即返還借款及利息）之擔保（見本院卷第182
    頁），核與其於系爭確認本票債權不存在之訴中所為之抗辯
    內容一致，復有上訴人不爭執形式真正之承租權買賣契約書
    、土地租賃契約書等附卷可憑（見原審卷第35-57頁），自
    堪信為真實。而觀諸系爭買賣契約之約定內容，係由上訴人
    以450萬元向被上訴人買回系爭土地之承租權，亦即將原為
    擔保借款債務而轉讓予被上訴人之承租權予以買回，並明定
    被上訴人應撤回前次強制執行事件之聲請，此亦有該買賣契
    約書影本在卷可佐（見原審卷第143-145頁），足見系爭買
    賣契約之約定內容確與系爭本票之前述原因關係相涉，則被
    上訴人主張兩造簽訂系爭買賣契約之目的，即係以上訴人負
    擔新債務即系爭買賣契約所定義務，作為清償舊債務即系爭
    本票債務之方法，顯非無稽。
　⑶復參以兩造簽訂系爭買賣契約之時間為104年12月31日，恰為
    被上訴人已對上訴人聲請前次強制執行事件，而上訴人提起
    系爭確認本票債權不存在之訴遭判決敗訴確定之後，系爭買
    賣契約復明定被上訴人應撤回對上訴人所為之強制執行聲請
    ，更足徵雙方確係因前次強制執行事件之執行程序在即，始
    另行簽訂系爭買賣契約，約定以上訴人負擔系爭買賣契約之
    新債務，作為清償系爭本票舊債務之方法，且因在新債務之
    清償期未屆至前，被上訴人不得再行使舊債權，故明定被上
    訴人應先撤回前次強制執行事件之聲請甚明，否則，系爭買
    賣契約如與系爭本票債務全然無關，應無在該契約中特別約
    明被上訴人應撤回前次強制執行事件聲請之必要。上訴人所
    稱系爭買賣契約與系爭本票完全無關云云，顯非合理，不足
    憑採。
　⑷至上訴人雖指被上訴人曾於書狀中載稱：上訴人依系爭買賣
    契約所支付之款項，與系爭本票之清償無關云云（見原審卷
    第141頁），然經核被上訴人上開陳述意旨，應係在說明上
    訴人於簽訂系爭買賣契約當天及之後陸續給付款項予被上訴
    人之原因，係為履行系爭買賣契約之約定，而非清償系爭本
    票之票款，此與其所為新債清償之答辯，尚無顯然矛盾歧異
    之處，是上訴人據此主張被上訴人業已自承系爭買賣契約與
    系爭本票完全無關云云，亦非可採。
　⑸又按，新債清償契約之成立，係以清償舊債務為目的，自與
    債務人承認舊債務無異，而發生中斷舊債務消滅時效之效力
    。是以，兩造既於104年12月31日成立具有新債清償性質之
    系爭買賣契約，自堪認上訴人已有承認舊債務即系爭本票債
    務之意，而中斷被上訴人票款請求權之消滅時效。且查，被
    上訴人係因上訴人未依系爭買賣契約所定之期限依約履行，
    故系爭本票之舊債務仍未消滅且已屆清償期，而於上訴人因
    承認而中斷消滅時效後3年內之107年9月27日，再執系爭本
    票裁定對上訴人聲請系爭強制執行事件，亦據其陳明在卷（
    見原審卷第141頁、本院卷第161頁），並有系爭強制執行事
    件之聲請狀影本存卷可參（見原審卷第129-131頁），則被
    上訴人就系爭本票之票款請求權自尚未罹於消滅時效。
  ㈡上訴人依強制執行法第14條第1項規定，請求撤銷系爭強制執
    行程序，有無理由？
　　本件上訴人係以系爭強制執行事件之執行名義即系爭本票裁
    定成立後，因被上訴人之票款請求權業已罹於3年時效而消
    滅，而有妨礙請求之事由發生為由，依強制執行法第14條第
    1項規定，提起本件債務人異議之訴（見本院卷第181頁），
    然被上訴人就系爭本票之票款請求權並未罹於時效，前已詳
    述，則上訴人請求撤銷系爭強制執行程序，自無理由。
六、綜上所述，上訴人依強制執行法第14條第1項規定，請求撤
    銷系爭強制執行程序，為無理由，應予駁回。原審所為上訴
    人敗訴之判決，並無不合。上訴論旨指摘原判決不當，求予
    廢棄改判，為無理由，應駁回其上訴。
七、本件事證已臻明確，兩造其餘之攻擊或防禦方法及所用之證
    據，經本院斟酌後，認為均不足以影響本判決之結果，爰不
    逐一論列，附此敘明。
八、據上論結，本件上訴為無理由，依民事訴訟法第449條第1項
    、第78條，判決如主文。
中　　華　　民　　國　　109 　年　　4 　　月　　30　　日
                  民事第二十庭 
                        審判長法  官  陳雅玲
                              法  官  吳燁山
                              法  官  馬傲霜
                              
附表　　　　　　　　　　　　　　
發票人 金額（新臺幣） 票號 發票日 到期日 陳玉鑲 200萬元 00 No000000 100年1月7日 未記載 
                            
正本係照原本作成。
如不服本判決，應於收受送達後20日內向本院提出上訴書狀，其
未表明上訴理由者，應於提出上訴後20日內向本院補提理由書狀
（均須按他造當事人之人數附繕本），上訴時應提出委任律師或
具有律師資格之人之委任狀；委任有律師資格者，另應附具律師
資格證書及釋明委任人與受任人有民事訴訟法第466條之1第1項
但書或第2項（詳附註）所定關係之釋明文書影本。如委任律師
提起上訴者，應一併繳納上訴審裁判費。
中　　華　　民　　國　　109 　年　　4 　　月　　30　　日

    　　　　　　　　　　　　　書記官  崔青菁
附註：
民事訴訟法第466條之1（第1項、第2項）：
對於第二審判決上訴，上訴人應委任律師為訴訟代理人。但上訴
人或其法定代理人具有律師資格者，不在此限。
上訴人之配偶、三親等內之血親、二親等內之姻親，或上訴人為
法人、中央或地方機關時，其所屬專任人員具有律師資格並經法
院認為適當者，亦得為第三審訴訟代理人。